臺灣高雄地方法院民事判決
111年度訴字第313號
原      告  台新國際商業銀行股份有限公司

法定代理人  尚瑞強  
訴訟代理人  蘇炳聰  
            謝智翔  
被      告  蔡建賢律師即余銘三之遺產管理人

上列當事人間確認抵押權不存在等事件，本院於民國111年8月9
日言詞辯論終結，判決如下：
    主  文
確認被繼承人余銘三就訴外人己○○所有如附表一所示不動產，所
為設定如附表二所示抵押權所擔保之債權不存在。
被告蔡建賢律師即余銘三之遺產管理人就如附表二所示抵押權設
定登記應予塗銷。
訴訟費用由被告蔡建賢律師即余銘三之遺產管理人於管理余銘三
遺產範圍內負擔。
    事實及理由
壹、程序部分
一、按訴狀送達後，原告不得將原訴變更或追加他訴。但請求之
    基礎事實同一，不在此限，民事訴訟法第255條第1項第2款
    分別定有明文。然不變更訴訟標的，而補充或更正事實上或
    法律上之陳述者，非為訴之變更或追加，民事訴訟法第256
    條亦定有明文。次按原告於判決確定前，得撤回訴之全部或
    一部。但被告已為本案之言詞辯論者，應得其同意；訴之撤
    回應以書狀為之。但於期日，得以言詞向法院或受命法官為
    之，民事訴訟法第262條第1項、第2項亦分別定有明文。原
    告原起訴聲明：㈠確認被告己○○及被繼承人余銘三就如附表
    一所示土地（下稱系爭土地），於民國81年12月5日所為設
    定擔保債權總金額新臺幣（下同）600萬元之債權不存在。㈡
    被告即被繼承人余銘三之繼承人丁○○、丙○○、甲○○、乙○○、
    戊○○（下稱丁○○等5人）應就系爭土地如附表二所示最高限
    額抵押權（下稱系爭抵押權）辦理繼承登記。㈢被告即被繼
    承人余銘三之繼承人丁○○等5人應將系爭土地於81年12月5日
    向高雄市政府前鎮地政事務所辦理如附表二之系爭抵押權登
    記予以塗銷（原審卷第13、45頁），嗣因余銘三於96年間死
    亡後，丁○○等5人均拋棄繼承，經臺灣高雄少年及家事法院
    （下稱家事法院）於111年間指定蔡建賢律師為被繼承人余
    銘三之遺產管理人，追加被告蔡建賢律師即余銘三之遺產管
    理人，並撤回被代位人被告己○○，及被告丁○○等5人之起訴
    ，並更正聲明為：㈠確認被繼承人余銘三就被代位人己○○所
    有如附表一所示不動產，所為設定如附表二所示抵押權所擔
    保之債權不存在。㈡被告蔡建賢律師即余銘三之遺產管理人
    就如附表二所示抵押權設定登記應予塗銷。
二、按確認法律關係之訴，非原告有即受確認判決之法律上利益
    者，不得提起之，民事訴訟法第247條第1項前段定有明文。
    所謂即受確認判決之法律上利益，係指法律關係之存否不明
    確，原告主觀上認其在法律上之地位有不安之狀態存在，且
    此種不安之狀態，能以確認判決將之除去者而言（最高法院
    52年台上字第12420號判決意旨參照）。原告主張其為訴外
    人己○○之債權人，己○○所有之系爭土地設定如附表二所示之
    系爭抵押權予余銘三，因系爭抵押權擔保之抵押債權是否存
    在攸關身為己○○債權人之原告於聲請強制執行時得否受償及
    受償之數額等權益，該法律上地位確有不安之狀態，且能以
    確認判決將之除去之，是原告請求確認系爭抵押權擔保之債
    權不存在，應有確認利益。又己○○積欠原告220,253元及其
    利息未為清償，此為被告所不爭執，原告於103年、105年聲
    請強制執行，均未能受償，有繼續執行紀錄表影本在卷可參
    （審訴卷第21頁），足認己○○之資產尚不足以清償所積欠原
    告之前揭債務，資力確有不足，則原告行使代位權代位己○○
    提起本件訴訟，即屬有據。
貳、實體部分
一、原告主張：訴外人即債務人己○○積欠原告債務220,253元及
    其利息未為清償，並經原告取得本院100年度司執字第21438
    號債權憑證。己○○所有系爭土地，前於81年12月5日設定系
    爭抵押權予訴外人余銘三。嗣余銘三於96年1月4日死亡，其
    繼承人丁○○等5人均拋棄繼承，經家事法院於111年1月28日
    裁定選任被告為余銘三之遺產管理人。又系爭抵押權之存續
    期間係自81年12月4日至82年3月3日，余銘三並未聲請拍賣
    系爭土地取償，應認系爭抵押權所擔保之債權已不存在；倘
    認系爭抵押權所擔保之債權存在，債權請求權亦因時效而消
    滅，且余銘三於消滅時效完成後5年間亦未實行系爭抵押權
    ，應認余銘三對己○○之債權已不再屬於系爭抵押權所擔保之
    範圍。為此，爰依民法第242條代位行使民法第767條第1項
    中段規定，提起本件訴訟，並聲明如更正後之聲明。
二、被告則以：原告對己○○之債權於94年間成立，晚於系爭抵押
    權設立成立時間（81年），原告並無請求塗銷系爭抵押權之
    權利。系爭抵押權係擔保訴外人債務人庚ＯＯ對被告之債權，
    被告對庚ＯＯ仍有抵押債權500萬元，該抵押債權雖罹於時效
    ，惟依民法第145條之規定，系爭抵押權仍存在，並未因時
    效消滅而消滅。又系爭抵押權之存續期間至82年3月3日，余
    銘三係於96年1月4日死亡，經家事法院於111年1月28日裁定
    選任被告為余銘三之遺產管理人，於111年2月18日確定，依
    民法第140條之規定，相關消滅時效應於111年8月17日始完
    成，原告本件主張不合法。並聲明：原告之訴駁回。
三、兩造不爭執事項：
  ㈠己○○積欠原告債務220,253元及其利息未為清償，並經原告取
    得本院100年度司執字第21438號債權憑證。
  ㈡己○○所有系爭土地，於81年12月5日設定擔保債權總金額600
    萬元之系爭抵押權予余銘三，存續期間自81年12月4日至82
    年3月3日。
  ㈢余銘三於96年1月4日死亡，其繼承人丁○○等5人均拋棄繼承，
    前經本院於96年5月31日以96年財管55裁定選任何俊墩律師
    為遺產管理人，於111年1月28日經家事法院改選任蔡建賢律
    師擔任余銘三之遺產管理人。
四、得心證之理由：
  ㈠訴外人己○○所有之系爭土地設定之系爭抵押權擔保之債權是
    否存在：
　  按確認法律關係不存在之訴，如被告抗辯其法律關係存在時
    ，應由被告負舉證責任。本件被告抗辯系爭抵押債權仍有50
    0萬元等語（本院卷第122頁），惟系爭土地為己○○所有，於
    81年12月5日設定系爭抵押權予余銘三，存續期間為81年12
    月4日至82年3月3日等情，有系爭土地登記公務用謄本在卷
    可稽（審訴卷第29至33頁)。依上開說明，原告代位黃欽主
    張抵押債權不存在，應由被告就系爭抵押債權成立原因之事
    實，舉證證明之，被告則抗辯尚對債務人庚ＯＯ有抵押債權50
    0萬元，及依民法第140條、第145條規定，抵押債權之時效
    於111年8月17日始消滅等語（本院卷第122頁）。惟被告就
    抵押權擔保之債權500萬元存在乙節，並未提出任何證據以
    供本院審酌，原告主系爭抵押債權不存在，應屬可採，是以
    本件抵押債權經認定為不存在，自無審酌其請求權是否罹於
    時效，被告所辯洵屬無據。原告主張余銘三就己○○所有系爭
    土地所設定之系爭抵押權所擔保之抵押債權不存在，應屬可
    信。
　㈡原告代位請求被告塗銷系爭抵押權，有無理由？
　  按稱最高限額抵押權者，謂債務人或第三人提供其不動產為
    擔保，就債權人對債務人於一定範圍內之不特定債權，在最
    高限額內設定之抵押權，民法第881條之1第1項定有明文。
    上開規定，依民法物權編施行法第17條規定，於民法物權編
    修正施行前設定之最高限額抵押權，亦適用之。又最高限額
    抵押契約定有存續期間者，其期間屆滿，而其原擔保之存續
    期間內所可發生之債權，已確定不存在，依抵押權之從屬性
    ，應許抵押人請求抵押權人塗銷抵押權設定登記(最高法院1
    00年度台上字第1340號判決意旨參照)。次按所有人對於妨
    害其所有權者，得請求除去之，民法第767條第1項中段定有
    明文。所謂妨害，係指以占有以外方法，客觀上不法侵害所
    有權或阻礙所有人之圓滿行使其所有權之行為或事實。再按
    債務人怠於行使其權利時，債權人因保全債權，得以自己之
    名義，行使其權利，民法第242條前段亦有明定。系爭抵押
    權設定登記存續期間為81年12月4日至82年3月3日，已如前
    述，是系爭抵押債權已因存續期間屆至而確定。而最高限額
    抵押權所擔保之原債權確定後，即喪失擔保債權之流動性，
    抵押權之從屬性回復，性質與普通抵押權同(最高法院104年
    度台上字第1478號裁定意旨參照)，抵押權為擔保物權，以
    擔保之債權存在為前提，倘擔保之債權不存在或確定不發生
    ，抵押權即無所附麗，縱有抵押權登記，亦屬無效，抵押人
    得請求塗銷(最高法院109年度台上字第2638號判決意旨參照
    )，準此，本件抵押債權不存在，詳如前㈠述，己○○自得依民
    法第767條第1項中段規定，請求被告塗銷系爭抵押權設定登
    記，然己○○怠於為之，原告為保全其對己○○之債權，依民法
    第242條規定，代位己○○請求被告塗銷系爭抵押權設定登記
    ，即屬有據。
　㈢綜上所述，原告依民法第242條規定，代位其債務人己○○訴請
    確認余銘三就訴外人己○○所有如附表一所示系爭土地，所為
    設定如附表二所示系爭抵押權所擔保之抵押債權不存在，併
    依民法第767條第1項中段規定，請求被告就如附表二所示系
    爭抵押權設定登記應予塗銷，為有理由，應予准許。
五、因本案事證已臻明確，兩造其餘主張陳述及所提之證據，核
    與判決之結果不生影響，毋庸再予一一論述，附此敘明。 
六、結論：原告之訴為有理由，依民事訴訟法第78條，判決如主
    文。　　
中　　華　　民　　國　　111 　年　　8 　　月　　25　　日
                  民事第五庭法　官　李莉玲
以上正本係照原本作成。
如對本判決上訴，須於判決送達後20日內向本院提出上訴狀。如
委任律師提起上訴者，應一併繳納上訴審裁判費。
中　　華　　民　　國　　111 　年　　8 　　月　　25　　日
                            書記官　王珮樺

附表一：己○○所有之土地      土  地  坐  落    面積 權利範圍 縣市 鄉鎮市區 段 地號 平方公尺  高雄市 ＯＯ區 ＯＯ 000-00 519 1000分之51 

附表二：附表一土地設定之抵押權       登記日期 權利人 債務人 設定義務人 擔保債權總金額 存續期間 清償日期 81年12月5日（Ｏ字第000000號） 余銘三 庚ＯＯ 己○○ 600萬元 81年12月4日至82年3月3日 82年3月3日